臺灣高等法院民事判決　　　　　　　　 95年度家上字第304號
上　訴　人　丙○○
訴訟代理人　謝　裕律師
被　上訴人　丁○○
上列當事人間確認婚姻關係存在事件，上訴人對於中華民國95年
9月6日 臺灣臺北地方法院95年度家訴字第149號第一審判決提起
上訴，本院於96年7月3日言詞辯論終結，判決如下：
    主  文
原判決廢棄。
被上訴人在第一審之訴駁回。
第一、二審訴訟費用由被上訴人負擔。
    事實及理由
一、被上訴人主張：兩造於民國（ 下同）79年9月19日結婚，並
    於95年1月5日以兩願方式離婚，雖完成離婚登記，但因離婚
    協議書上見證人於簽章當時，僅聽信被上訴人一面之詞，而
    未親自詢問上訴人或親耳聽到兩造要離婚，是見證人並未親
    見或親聞兩造確有離婚之真意，則兩造離婚欠缺法定生效要
    件，為此訴請確認被上訴人丁○○（女、58年7月3日生、身
    分證統一編號：Ｚ000000000號）與上訴人丙○○（男、56年
    8月26日生、身分證統一編號： Ｚ000000000號）間之婚姻關
    係存在等語。
二、上訴人則以：在兩造離婚協議書上簽名之兩位證人，確實知
    悉兩造有離婚之合意及有離婚之協議，兩造協議離婚應無不
    具備法定要件而無效之情事等語，資為抗辯。
三、原審對於被上訴人之請求，為其勝訴之判決，上訴人聲明不
    服，提起上訴。上訴聲明：(一)原判決廢棄。(二)被上訴人在第
    一審之訴駁回。被上訴人答辯聲明：上訴駁回。
四、按兩願離婚，需有二人以上證人之簽名，此係在證明當事人
    確有離婚之合意，是以，若知悉當事人間確有離婚之合意或
    協議，即足為證人。次按民法第1050條所謂二人以上證人之
    簽名，並不限於作成離婚證書時為之，亦不限於協議離婚時
    在場之人，如能證明當事人確有協議離婚合意之人，即非不
    得為證人（最高法院87年度台上字第2969號判決參照）。
五、經查，兩造於95年1月5日成立之兩願離婚書載有證人甲○○
    、乙○○，雖證人甲○○、乙○○未在場見證，惟均證稱：
    其有看過離婚協議書內容，知道兩造要離婚之事等語（見本
    院卷第67-68頁 ），依前揭說明，證人甲○○、乙○○自符
    上開規定所謂之「證人」；參以被上訴人自承離婚協議書給
    上開二位證人簽名時，丙○○（即上訴人）早已簽名（見同
    上頁），及兩造已於95年1月5日至新莊戶政事務所完成離婚
    登記（見原審卷第30頁）等情，足見兩造確有離婚真意，且
    難認上開二位證人之簽名欠缺合法。是以，本件兩造之兩願
    離婚已具備離婚真意及依民法第1050條規定之方式為之，並
    依民法第73條規定而屬有效。被上訴人以上開二位證人於簽
    名協議離婚時，未在場見證，及上訴人未履行離婚協議書之
    條件為由，主張兩造離婚協議無效云云，自不足採。
六、綜上，兩造之協議離婚已生效力，被上訴人訴請確認兩造婚
    姻關係存在，自乏依據。原審未察，為上訴人敗訴之判決，
    自有未洽。上訴意旨，指摘原判決不當，求予廢棄改判，為
    有理由，自應由本院將原判決廢棄改判如主文第二項所示。
七、本件事證已臻明確，兩造其餘攻擊防禦方法，核與判決結果
    已無影響，即無再予審酌之必要，附此敘明。
八、據上論結，本件上訴為有理由， 爰依民事訴訟法第450條、
    第78條，判決如主文。
中　　華　　民　　國　　96　　年　　7　　月　  17    日
                    民事第八庭
                        審判長法　官  劉勝吉
                              法　官  鄭威莉
                              法  官  連正義
正本係照原本作成。
如不服本判決，應於收受送達後20日內向本院提出上訴書狀，其
未表明上訴理由者，應於提出上訴後20日內向本院補提理由書狀
（均須按他造當事人之人數附繕本）上訴時應提出委任律師或具
有律師資格之人之委任狀；委任有律師資格者，另應附具律師資
格證書及釋明委任人與受任人有民事訴訟法第466條之1第１項但
書或第2項（詳附註）所定關係之釋明文書影本。
中　　華　　民　　國　　96　　年　　7 　　月　 18　　日
　　　　　　　　　　　　　　　書記官  李翠齡
附註：
民事訴訟法第466條之1（第1項、第2項）：
對於第二審判決上訴，上訴人應委任律師為訴訟代理人。但上訴
人或其他法定代理人具有律師資格者，不在此限。
上訴人之配偶、三親等內之血親、二親等內之姻親，或上訴人為
法人、中央或地方機關時，其所屬專任人員具有律師資格並經法
院認為適當者，亦得為第三審訴訟代理人。
